最高法院民事判決　　　　　　　一○○年度台上字第八四六號
上　訴　人　茂晉企業股份有限公司
法定代理人　陳元隆
訴訟代理人　徐鼎賢律師
被 上訴 人　吉隆水電工程企業有限公司
法定代理人　謝耀震
上列當事人間請求給付工程款事件，上訴人對於中華民國九十九
年十一月二十三日台灣高等法院台中分院第二審判決（九十九年
度建上字第二號）提起上訴，本院判決如下：
    主  文
原判決關於駁回上訴人其餘之上訴，及該訴訟費用部分廢棄，發
回台灣高等法院台中分院。
    理  由
本件被上訴人起訴主張：兩造於民國九十二年四月九日，簽訂水
電工程承攬合約，上訴人將所承攬台南科學工業園區行政大樓暨
服務中心新建工程之水電工程轉由伊承攬，嗣伊已經依約完工，
惟上訴人卻有工程尾款新台幣（下同）一百八十九萬九千三百十
六元及追加工程款一百八十二萬五千五百八十八元，合計三百七
十二萬六千四百零四元尚未給付，雖經兩造會算後伊讓步同意扣
款二十五萬八千二百八十三元，上訴人應給付之工程款為三百四
十六萬八千一百二十一元，惟上訴人卻仍拒絕給付等情，依承攬
之法律關係，求為命上訴人給付三百四十六萬八千一百二十一元
及加計法定遲延利息之判決（第一審判命上訴人給付二百五十三
萬四千二百七十九元及其法定遲延利息，駁回被上訴人其餘之訴
，上訴人就其敗訴部分提起上訴。原審將第一審所為上訴人敗訴
之判決，關於命上訴人給付超過二百四十五萬零一百四十九元本
息部分予以廢棄，駁回被上訴人該部分之訴；其餘部分予以維持
，駁回上訴人該部分之上訴。被上訴人就其敗訴部分，未聲明不
服）。
上訴人則以：伊於九十六年七月十六日起，至九十六年十二月六
日止共三次通知被上訴人至伊公司進行結算會議，然被上訴人皆
未出席，其所指派之員工並無法代被上訴人決議會議中內容，然
於會後皆告知需回稟被上訴人方能決議，至今被上訴人亦未出面
與伊結算工程，且伊於九十六年十二月二十六日，以存證信函明
確敘明被上訴人所述不實，並副知被上訴人指派能決事者，責其
進行第四次結算會議，被上訴人至此皆無回應，並非伊拒付工程
款。本件追加工程款依工程合約第五條及第十二條約定計算應為
九十八萬零七百六十三元。另伊因被上訴人未施作及缺失未改善
，依工程合約第二十七條約定而為代點工費用共七十八萬二千四
百四十六元。又伊於九十三年八月十四日已依本件工程圖面將所
有泵浦予被上訴人，因被上訴人遺失泵浦方於九十四年一月二十
日，函于伊補足，伊於同年三月再次補足被上訴人函告遺失之泵
浦，然被上訴人收貨後未立即安裝，以致同年六月十五日至十六
日，豪雨造成行政大樓暨服務中心地下室淹水，致業主以此因遲
未認定伊完工日期，導致伊與業主無法如期結案所衍生費用、額
外支出人力及延遲取回保證金產生利息損失共計三百萬四千四百
九十九元，扣除被上訴人合約未請領一百八十九萬九千三百十六
元元及變更追加工程金額九十八萬零七百六十三元，被上訴人尚
須支付伊衍生費用九十萬六千八百六十六元，故被上訴人之主張
顯無理由等語，資為抗辯。
原審將第一審所為上訴人敗訴之判決，關於命上訴人給付二百四
十五萬零一百四十九元本息部分予以維持，駁回上訴人該部分之
上訴，無非以：被上訴人主張工程施作中，上訴人有追加如第一
審判決附表（下稱附表）一之事實，為兩造所不爭執，又就該附
表一所示追加工程，兩造追加工程項目中，除臨時水電費用五萬
元無爭議外，其餘項目上訴人就被上訴人主張之金額均有異議，
惟參諸卷附工程合約第五條：「本契約之單價自簽訂後，不論中
途工料之漲落，施工難度之增減，任何一方不得要求調整」，及
第十二條工程變更：「甲方（指上訴人）對本工程有變更設計及
增減工程數量之權，乙方（指被上訴人）不能異議，對於增減數
量，雙方照本合約鎖定單價計算增減之。若變更項目未包含於附
件內則單價另議」，是系爭追加工程辦理計價，除非被上訴人能
證明工項非屬契約內容之項目，並證明工程項目單價經兩造議定
外，自應依契約單價核計，今系爭追加工程上訴人抗辯均屬契約
範圍內，應依契約單價核定而自認如附表一上訴人核定欄之金額
為追加工程款。又從被上訴人所舉之證人劉育麟之證述內容以觀
，亦無法指明何者為追加工程？且應如何計價？是其證言自難為
被上訴人有利之認定。本件系爭追加工程，被上訴人既無法證明
其追加工程款之價金為何，自應以上訴人自認之金額九十八萬零
七百六十三元為追加工程款金額。則本件被上訴人得向上訴人主
張之工程款合計為尾款一百八十九萬九千三百十六元，加計上述
追加工程款合計共二百八十八萬零七十九元。次查，依卷附工程
合約第二十七條約定：「工程進行中，若乙方進度延誤，則甲方
可先行代為點工，但須加管理費，並由其工程款中扣除」，是依
上述約定，工程進行中，若被上訴人進度延誤，則上訴人即可先
行代為點工，雖未約定上訴人須經以書面催告被上訴人無效果時
，始得逕行代為點工，惟解釋上，依誠信原則，上訴人固得依約
點工代為施作，惟該代被上訴人施作部分，應先經被上訴人確認
，方得認為被上訴人應施作而未施作或施作不當，而由上訴人代
工，以符公平。再參諸上訴人所提出之各項工程計價單、派工單
、事務聯繫單等單據，其上均有被上訴人現場人員廖進崑、劉育
麟之簽認，益見上訴人明知就其代為施作部分，須經被上訴人確
認，方能防止爭議。核諸上訴人提出之派工單、計價單確有部分
經證人劉育麟、廖進崑簽名，是被上訴人主張如上訴人有派員代
工，被上訴人在工地現場人員會簽名確認，應屬可採。按其中八
萬四千一百元部分之代點工費用，業經證人林金德結證屬實，自
可採信。是依上述，上訴人抗辯如附表二所示之代工扣款部分，
除被上訴人不爭執之二十五萬八千二百八十三元及上開八萬四千
一百元合計共三十四萬二千三百八十三元外，其餘未經被上訴人
確認者，亦乏證明者，尚難認上訴人有為被上訴人代工之事實存
在。再查，系爭工程大樓地下室廢水池泵浦工程，應由上訴人供
料，且由被上訴人負責組裝之事實，為兩造不爭執，且證人楊茂
霖、劉育麟亦均證述，系爭工程幫浦之裝設由被上訴人公司負責
，幫浦材料則由上訴人公司提供。是上訴人抗辯：系爭工程大樓
地下室廢水池泵浦工程應由上訴人供料，而由被上訴人負責組裝
，應屬真實。上訴人主張：系爭新建大樓之地下室因未及時裝設
泵浦，致九十四年六月十五日至十六日，因豪雨而造成地下室淹
水事實，且上訴人因該淹水事件經調解應負擔品質管理缺失之責
任遭業主扣款三萬八千七百七十三元，並應賠償業主費用損失四
萬八千七百七十四元等事實，固有南部科學工業園區管理局九十
八年九月一日南營字第0980019866號函文所附調解成立書一份，
在卷可稽，且為被上訴人所未爭執真正。惟新建大樓之地下室之
淹水是否為被上訴人未及時裝設泵浦所致？兩造迭有爭執。證人
廖進崑證稱：有收受並裝設泵浦，排水系統在發包時即未設計，
係在淹水後之另外景觀工程時施作，因發現水無法排放的問題才
發函告知上訴人，發函時幫浦、電磁閥一定有安裝，才會發現無
法排水。九十四年五月六日函知上訴人因系爭工程大樓建物四週
排水溝未施作，致汙水、廢水、中水等系統之排放水無正確位置
可排水洩水，請上訴人與業主協調完成排水溝工程等情相互對照
，證人廖進崑證述幫浦有安裝當為屬實，而證人廖進崑、黃紹桐
均證稱，電磁閥零件不合，有更換過。按電磁閥零件縱在淹水前
更換裝妥，惟被上訴人發現無法排洩並告知上訴人，上訴人未能
證明其有採何改善措施，則下大雨無法排洩乃不能認為可歸責於
被上訴人之事由為不完全給付。再參以一般公務機構工程，多有
經過設計、召標等程序，須歷經相當時日，排水溝既在另外之景
觀工程施作，難於一個月即完成，因認排水溝之有無施作影響地
下室淹水之因素最大，蓋若未施作，其排水無處排，倒灌造成電
磁閥無法動作而淹水，則上訴人遭業主扣款，乃不可歸責於被上
訴人，自不得向被上訴人有所主張。上訴人抗辯其另有衍生泵浦
遺失另購泵浦及處理抽排水等相關費用二十四萬六千八百九十八
元，固經提出施作不良費用明細表及記帳單、付款明細等為證，
然查上述證物，均為上訴人內部之單方記載文件，全無被上訴人
之簽認或簽收之證明，實難認該等費用之支出係因被上訴人施作
工程不良所致，至於泵浦遺失，依證人黃紹桐所證述泵浦已經驗
收，業主並已進駐，縱有遺失亦非被上訴人責任，上訴人抗辯被
上訴人應予賠償，自屬無據。至上訴人主張因系爭汙水泵浦裝設
遲延，致其增加動員人力費用九十六萬三千二百三十元云云，為
被上訴人所否認，且應認不可歸責於被上訴人已如上述，而上訴
人更未提出積極證據以資證明，自難僅以上訴人單方之抗辯即遽
認其受損之事實，且與被上訴人之施作行為有因果關係存在，是
上訴人此部分抵扣抗辯亦無可採。次按本件工程業於九十四年一
月二十六日完工，有上開調解成立書一份可參，且上訴人與業主
就該調解之仲裁亦均承認，是系爭工程即有所延誤，業主本應依
約履行，縱業主主張其因上訴人未完成工程而受害，至多就該受
害之工程予以扣除後，其他款項則應依約履行，是上訴人就業主
遲延給付差額保證金四十三萬七千六百元、銀行履約保證金二百
二十萬元、保固款二百四十六萬五千二百零六元、工程尾款一千
三百九十九萬四千零四十一元等情，如屬真實，亦屬業主遲延給
付應否對上訴人負遲延責任之問題，尚與被上訴人無涉，上訴人
自應對業主主張，更非被上訴人給付不完全，上訴人同意業主遲
延給付，竟反向無責之被上訴人主張遲延損害，實無可採，是上
訴人抗辯其得向被上訴人請求賠償利息損失一百七十萬六千八百
五十四元，並自工程款中扣除，亦無理由。基上，被上訴人得向
上訴人請求之工程款數額為二百八十八萬零七十九元，扣除被上
訴人應負擔之代點工施作款項三十四萬二千三百八十三元後，被
上訴人可向上訴人請求給付之工程款為二百五十三萬七千六百九
十六元，至上訴人主張因該淹水事件經調解應負擔品質管理缺失
之責任遭業主扣款三萬八千七百七十三元，並應賠償業主費用損
失四萬八千七百七十四元，合計八萬七千五百四十七元部分，業
經認定如上所述並已判決確定，扣除此確定部分後，本件被上訴
人得對上訴人請求給付之工程報酬為二百四十五萬零一百四十九
元及其法定遲延利息等詞，為其判斷之基礎。
查兩造所簽定之合約第二十七條約定：工程進行中，若乙方（即
被上訴人）進度延誤，則甲方（即上訴人）可先行代為點工，但
須加管理費，並由其工程款中扣除（見一審建字卷第八頁）。本
件上訴人確有為被上訴人代為點工，為原審所認定之事實，惟對
應加管理費部分則未論及，自欠允當。又依行政院公共工程委員
會調解書所載，本件因豪雨致辦公大樓地下室淹水，經會同兩造
查核，肇因於服務中心泵浦裝設未完成所致（見一審建字卷第二
六三頁反面）。原審置上開查核結果於不顧，逕以證人廖進崑之
證述：發函前，泵浦一定有安裝云云，為不利於上訴人之判斷，
殊欠允洽。則本件是否確因排水溝無施作，致其排水無處排，倒
灌造成電磁閥無法動作而淹水，自應予以詳查。從而，上訴人可
扣抵數額若干，被上訴人得請求款項為何，即應發回查明。上訴
論旨，指摘原判決關此部分不當，求予廢棄，非無理由。
據上論結，本件上訴為有理由。依民事訴訟法第四百七十七條第
一項、第四百七十八條第二項，判決如主文。
中    華    民    國  一○○  年    五    月  二十六  日
                      最高法院民事第三庭
                          審判長法官  劉  延  村  
                                法官  許  澍  林  
                                法官  黃  秀  得  
                                法官  魏  大  喨  
                                法官  林  大  洋  
本件正本證明與原本無異
                                      書  記  官  
中    華    民    國  一○○  年    六    月    七    日
                                                       s